【裁判字號】    97,上訴,4051
【裁判日期】    971223
【裁判案由】    殺人未遂等
【裁判全文】
臺灣高等法院刑事判決                97年度上訴字第4051號
上  訴  人
即  被  告  戊○○
選任辯護人  舒建中律師
上  訴  人
即  被  告  己○○
選任辯護人  蕭維德律師
上  訴  人
即  被  告  乙○○
選任辯護人  黃育勳律師
上列上訴人因殺人未遂等案件，不服臺灣臺北地方法院97年度訴
字第373號，中華民國97年7月18日第一審判決（起訴案號：臺灣
臺北地方法院檢察署96年度偵字第25077 號、97年度偵字第4124
號），提起上訴，本院判決如下：
    主  文
原判決除己○○未經許可寄藏手槍部份外，均撤銷。
己○○共同殺人未遂，處有期徒刑捌年，扣案之美國BERETTA 廠
92F型口徑9mm制式半自動手槍（含彈匣壹個，槍枝管制編號：00
00000000 號）壹枝、具殺傷力仿SIG SAUER廠P220型半自動手槍
改造之手槍（含彈匣壹個，槍枝管制編號：0000000000號）壹枝
、制式子彈壹顆，均沒收。
戊○○、乙○○共同殺人未遂，各處有期徒刑柒年。扣案之美國
BERETTA 廠92F型口徑9mm制式半自動手槍（含彈匣壹個，槍枝管
制編號：0000000000 號）壹枝、具殺傷力仿SIG SAUER廠P220型
半自動手槍改造之手槍（含彈匣壹個，槍枝管制編號：00000000
00號）壹枝、制式子彈壹顆，均沒收。
    事  實
一、戊○○（綽號兔子）於民國96年9月間積欠丙○○新臺幣（
    下同）24萬5 千元之簽賭債務，因己○○（綽號臭屁）之前
    欠戊○○錢，故由己○○於同年10月間交付同額之客票乙紙
    予丙○○抵債。惟該支票屆期提示遭到退票，經丙○○多次
    向己○○催討債務，己○○心生不滿，遂假借商談償還債務
    事宜名義，約丙○○於96年11月19日凌晨2 時許至臺北市○○區○○路504 號前靠近華中橋頭處見面。己○○則私下邀
    同戊○○、乙○○（綽號阿和）同乘由甲○○（綽號小胖，
    另由檢察官處分不起訴）所駕車牌號碼00-0000 號自用小客
    車前往上開地點。在抵達該處下車之前，己○○在車內副駕
    駛座上，即將其先前受綽號「阿偉」之友人所託而寄藏之美
    國BERETTA廠92F型口徑9mm制式半自動手槍乙把（含彈匣1個
    ，下稱制式甲槍，槍枝管制編號：0000000000號，槍號已遭
    變造無法研判）與口徑9mm制式子彈4顆交予戊○○，並將仿
    SIG SAUER廠P220 型半自動手槍改造具有殺傷力之改造手槍
    乙把（含彈匣1個，下稱改造乙槍，槍枝管制編號：0000000
    000號）及具殺傷力之改造子彈2顆與口徑9mm之制式子彈3顆
    交予乙○○。己○○、戊○○及乙○○明知前揭手槍及子彈
    ，均屬槍砲彈藥刀械管制條例列管而禁止持有之槍、彈，均
    具有殺傷力，竟未經許可而共同持有（己○○所犯寄藏槍枝
    罪，業經原審判處有期徒刑6 年，併科罰金新台幣10萬元，
    因撤回上訴而確定）。己○○同時並向戊○○及乙○○交代
    ：下車後就朝丙○○開槍等語，其明知以該槍、彈朝人體射
    擊，可預見將導致丙○○死亡之結果，而該結果之發生亦不
    違背其本意，3 人因而達成共同殺人未必故意之犯意聯絡，
    遂於己○○下車向丙○○陳稱沒錢還債之際，戊○○與乙○○旋即持槍先後下車，由戊○○先朝丙○○擊發2 槍，丙○○因右胸部首遭擊中受傷而蹲下，復由乙○○接續向丙○○
    開槍，丙○○隨即倒地，乙○○前後共擊發5 槍，丙○○因
    而受有右側胸部槍傷、右上臂槍傷併肱骨開放性骨折、左前
    臂槍傷併橈骨開放性骨折、右小腿槍傷、左膝槍傷、會陰部
    槍傷等6處槍傷，另有1槍未命中。3 人見丙○○中槍倒地，
    隨即上車逃逸。丙○○經送醫急救後，始倖免於死。嗣經警
    循線追查，分別於96年12月3 日、97年1月8日，在臺北市中
    山區○○○路○段93巷8號8樓之11室及桃園國際機場，拘捕
    戊○○及己○○，並由戊○○帶同警方於臺北市中山區○○○路413號前，在其所騎乘車牌號碼000-000號機車之置物箱
    內起出上述制式甲槍1把及制式子彈2顆（其中1 顆業已試射
    擊發），及由己○○帶同警方在臺北縣新店市○○街75巷 5
    號後方墓地山坡上，起獲上述具有殺傷力之改造乙槍1 把。
    復經警方於現場丙○○所駕駛車號0000-00 號車輛附近及其
    身上共採得彈殼6 顆、彈頭2顆、彈頭破片4片，及於甲○○
    所駕前開車輛車頂上採得由制式甲槍所擊發之彈殼1 顆，並
    於副駕駛座置物箱內查獲與本案無關之制式子彈1 顆。
二、案經臺北市政府警察局萬華分局報請臺灣臺北地方法院檢察
    署檢察官偵查起訴。
    理  由
壹、程序部分：
一、按被告以外之人於審判外之言詞或書面陳述，除法律有規定
    者外，不得作為證據，刑事訴訟法第159條第1項定有明文；
    又被告以外之人於偵查中向檢察官所為之陳述，除顯有不可
    信之情況者外，得為證據，同法第159條之1 第2項亦有明文
    。經查：
  (一)證人甲○○於警詢中所為之陳述，屬於被告以外之人於審判
    外之陳述，且無刑事訴訟法第159條之2、第159條之3所規定
    之例外情形，被告之辯護人既均爭執其證據能力，依同法第
    159條第1項，自不得作為證明其他共同被告犯罪之證據。
  (二)按被告以外之人於檢察事務官、司法警察官或司法警察調查
    中所為之陳述，與審判中不符時，其先前之陳述具有較可信
    之特別情況，且為證明犯罪事實存否所必要者，得為證據，
    刑事訴訟法第159條之2定有明文。而刑事訴訟法第159條之2
    所定之傳聞例外，即英美法所稱之「自己矛盾之供述」，必
    符合被告以外之人於檢察事務官、司法警察官、司法警察調
    查中所為之陳述，「與審判中不符」，且其先前之陳述，具
    備「可信性」及「必要性」二要件，始例外得適用上開規定
    ，認其先前所為之陳述，為有證據能力。此所謂「與審判中
    不符」，係指該陳述之主要待證事實部分，自身前後之供述
    有所不符，導致應為相異之認定，此並包括先前之陳述詳盡
    ，於後簡略，甚至改稱忘記、不知道或有正當理由而拒絕陳
    述（如經許可之拒絕證言）等實質內容已有不符者在內。所
    謂「可信性」要件，則指其陳述與審判中之陳述為比較，就
    陳述時之外部狀況予以觀察，先前之陳述係在有其可信為真
    實之特別情況下所為者而言。例如先前之陳述係出於自然之
    發言，審判階段則受到外力干擾，或供述者因自身情事之變
    化（如性侵害案件，被害人已結婚，為婚姻故乃隱瞞先前事
    實）等情形屬之，與一般供述證據應具備之任意性要件有別
    。至所謂「必要性」要件，乃指就具體個案案情及相關證據
    予以判斷，其主要待證事實之存在或不存在，已無從再從同
    一供述者取得與先前相同之陳述內容，縱以其他證據替代，
    亦無由達到同一目的之情形（最高法院96年度台上字第4365
    號判決意旨參照）。查證人即被害人丙○○於原審及本院到
    庭作證時，就部分之犯罪事實經過證稱：「我不知道誰開槍
    」、「我沒有看到什麼」、「我不知道是何人持槍，因我下
    車就被射擊了」，與警詢時所述顯不相符，而就部分之詰問
    內容，則避重就輕、含糊其詞，未如警詢時為詳細之陳述，
    並於原審審判中表示「就本案，我自己的看法是就算了吧」
    等語，嗣經原審提示警詢筆錄並告以要旨，證人丙○○表示
    ：「我進醫院後，萬華分局三組的人一直到醫院問我，但當
    時我實在太痛，且昏迷，我實在不知道我講了些什麼。我現
    在實在能夠記得就是我下車之後就被開槍，然後人就昏倒，
    之後就不省人事」、「我當時也不知道跟警察講了筆錄是什
    麼，我當時實在太痛了」等語，惟審酌證人丙○○96年11月
    19日上午8時20分至9時20分所製作之警詢筆錄，係甫遭槍擊
    後經送醫急救時，於臺大醫院急診室中所為之陳述，對於案
    發經過之印象當極為清晰，且無受有外力之影響或干擾，且
    據證人即製作筆錄之員警丁○○於本院審理中到庭結證：係
    於台大醫院開刀房被害人丙○○尚未麻醉時對其所製作筆錄
    ，且當時丙○○之精神狀態尚可，有回答其問題等語，核其
    病歷護理紀錄，員警應係於被害人送血管攝影室檢查前之空
    檔製作該筆錄，並無辯護人所質疑不能製作筆錄之情形；又
    同年月20日之警詢筆錄，係於案發後隔日於臺大醫院創傷加
    護病房所製作，證人丙○○於受詢問前並表示其意識清楚，
    同意接受詢問，並確認前次筆錄所言完全實在；又證人丙○○於同年月21日在臺大醫院創傷加護病房第3 次接受警詢時
    ，除再次確認前開2 次警詢筆錄所言完全實在外，並表示其
    意識清楚可以配合指認犯嫌等情，當認其於警詢之證述與審
    判中相較，記憶新鮮且未受被告等人干擾，動機最為純淨，
    而具有較可信之特別情況，且證人丙○○身為本件之被害人
    ，其於警詢中指證戊○○開槍及與己○○之債務問題等陳述
    ，為證明犯罪事實所必要，應認有證據能力。至於該3 份於
    台大醫院所製作之警詢筆錄，非屬訊問被告之筆錄，雖受限
    醫院客觀環境並未錄音，尚不影響其證據能力，附此敘明。
  (三)證人甲○○、丙○○以及被告戊○○於96年12月18日以證人
    身分於偵查中經檢察官命具結所為之證述，固未經被告及辯
    護人行使反對詰問，惟上開未經被告行使詰問權之被告以外
    之人於偵查中向檢察官所為之陳述，應屬未經完足調查之證
    據，非謂無證據能力（最高法院95年度台上字第6675號判決
    意旨參照），上開證人既於本院審理期日均已到庭具結作證
    ，並經被告之辯護人為充分之反對詰問，是被告詰問權之欠
    缺已於審判中由辯護人行使予以補正，本院經核前開供述證
    據並無任何顯不可信之情況，依刑事訴訟法第159條之1 第2
    項規定，堪認證人甲○○、丙○○及被告戊○○該次以證人
    身分，於偵查中向檢察官所為之陳述均具有證據能力。是被
    告之辯護人主張上開證人偵訊時之證述，因屬傳聞證據，且
    未給予被告行使反對詰問之權利，而不具有證據能力，均非
    可採。
二、共同被告之審判外陳述：
    本案共同被告戊○○、己○○、乙○○就警詢及檢察官偵訊
    時，本於被告身分就其自身犯罪之相關內容所為之陳述，均
    未主張有何受強暴、脅迫、利誘、詐欺或其他不正方法等非
    出於任意性之情形，就共同被告本人而言，依刑事訴訟法第
    156條第1項之規定，得作為證據。上開審判外之陳述若敘及
    其他共同被告犯罪情節之相關內容，就其他共同被告而言，
    則屬被告以外之人之陳述，而有傳聞法則之適用：
  (一)共同被告戊○○、己○○、乙○○於警詢中所為之陳述，對
    其他共同被告而言，屬於被告以外之人於審判外之陳述，且
    無刑事訴訟法第159條之2、第159條之3所規定之例外情形，
    被告之辯護人既均爭執其證據能力，依同法第159條第1項，
    自不得作為證明其他共同被告犯罪之證據。
  (二)按刑事訴訟法第158條之3規定：「證人、鑑定人依法應具結
    而未具結者，其證言或鑑定意見，不得作為證據。」所謂「
    依法應具結而未具結者」，係指檢察官或法官依刑事訴訟法
    第175 條之規定，以證人身分傳喚被告以外之人到庭作證，
    或雖非以證人身分傳喚到庭，而於訊問調查過程中，轉換為
    證人身分為調查時，此時其供述之身分為證人，則檢察官、
    法官自應依本法第186 條有關具結之規定，命證人供前或供
    後具結，其陳述始符合第158條之3之規定，而有證據能力。
    若檢察官或法官非以證人身分傳喚，而以共犯、共同被告身
    分傳喚到庭為訊問時，其身分既非證人，即與「依法應具結
    」之要件不合，縱未命其具結，純屬檢察官或法官調查證據
    職權之適法行使，當無違法可言。而前揭不論係本案或他案
    在檢察官面前作成未經具結之陳述筆錄，係屬被告以外之人
    於偵查中向檢察官所為之陳述，本質上屬於傳聞證據，基於
    保障被告在憲法上之基本訴訟權，除該被告以外之人死亡、
    身心障礙致記憶喪失或無法陳述、滯留國外或所在不明而無
    法傳喚或傳喚不到、或到庭後拒絕陳述等情形外，如已經法
    院傳喚到庭具結而為陳述，並經被告之反對詰問，前揭非以
    證人身分而在檢察官面前未經具結之陳述筆錄，除顯有不可
    信之情況者外，依刑事訴訟法第159條之1 第2項，仍非不得
    為證據，不能因陳述人未經具結，即一律適用本法第158 條
    之3 排除其證據能力，有最高法院97年度台上字第1373號判
    決、97年度台上字第483 號判決、96年度台上字第3527號判
    決意旨可資參照。經查，被告3 人於本案歷次偵訊中，係由
    檢察官以被告身分而非以證人身分傳喚到庭訊問，其身分既
    非證人，即非刑事訴訟法第186條第1項前段所指「依法」有
    具結義務之人，即與同法第158條之3「依法應具結」之要件
    不合，縱未命其具結，依前說明，並無違法可言；又原審業
    依辯護人之聲請，於本案審理中使各該共同被告於立於證人
    之地位而為具結陳述，並於各該共同被告以證人之身分陳述
    時，給予其他被告及其辯護人充分行使詰問權之機會，參照
    前開最高法院判決意旨，自不得因共同被告於偵查中以被告
    身分所為之陳述，未經具結而認無證據能力。從而，本件共
    同被告3 人於偵查中向檢察官所為之陳述，就被告本人而言
    ，依刑事訴訟法第156條第1項之規定，得作為證據；對其他
    共同被告而言，既經原審於審理期日均命其以證人身分具結
    作證，並經充分之反對詰問，是被告詰問權之欠缺已於審判
    中補正，而前開偵查中之供述經核並無任何顯不可信之情況
    ，依刑事訴訟法第159條之1 第2項規定，亦得作為證據。是
    以，辯護人主張共同被告3 人於偵查中向檢察官所為之陳述
    ，係被告以外之人於審判外之陳述，未經依法具結，且未給
    予反對詰問，不得作為證據云云，容有誤會。
三、被告乙○○經合法傳喚，無正當理由不到庭，爰不待其陳述
    逕行判決。
四、被告己○○之辯護人認共同被告乙○○之偵訊筆錄無證據能
    力，故聲請詰問證人乙○○，經本院合法通知，其無正當理
    由不到庭，然被告乙○○於原審業經交互詰問，其偵訊筆錄
    應有證據能力，均如前述，應認並無再予交互詰問之必要。
貳、實體部分：
一、訊據被告戊○○、乙○○均坦承於前開時地持有前述手槍及
    子彈，並開槍射擊被害人丙○○等情；被告己○○亦坦承在
    甲○○車上將其為綽號「阿偉」之友人寄藏之手槍及子彈，
    分別交予庚○○及乙○○等情，惟被告3 人均矢口否認有殺
    人犯意。被告戊○○辯稱：伊對丙○○開2 槍，但沒有殺害
    丙○○的意思，伊係朝丙○○之腳部射擊，因己○○叫伊保
    護他，伊只是開槍教訓丙○○云云；被告乙○○辯稱：當時
    伊係對丙○○之手跟腳開3、4槍，祇是想要警告丙○○而已
    ，並沒有要殺他的意思，是己○○要伊開槍教訓丙○○云云
    ；被告己○○則辯稱：伊承認手槍及子彈是伊帶去交給戊○○及乙○○，目的是為了保護伊，但伊沒有教唆他們去開槍
    ，伊不曉得當時戊○○及乙○○為何開槍，好像是丙○○肢
    體動作太大，看起來像是要攻擊伊，伊在車上並沒有要他們
    開槍，也沒有要殺丙○○的意思，是戊○○及乙○○自己要
    開槍的云云。
二、被告戊○○之辯護人以被告戊○○開槍目的僅為教訓被害人
    丙○○，且丙○○受傷的部位係在手、腳部，足證其並無殺
    人之故意云云；被告乙○○之辯護人則以被告乙○○與被害
    人並無任何仇隙及債務，且丙○○所受槍傷均非致命之四肢
    部位，顯係刻意避開頭部及身體重要部位，況開槍後丙○○
    已無防衛能力，從此部分可知其並無殺人故意云云；被告己○○之辯護人則以被告己○○與丙○○為多年好友，基於友
    誼而交付支票予丙○○，並無傷害丙○○之理由，雖其將手
    槍及子彈交給戊○○、乙○○，但並無要他們2 人開槍的意
    思，再就被害人丙○○中槍之部位，足證被告3 人均無要致
    丙○○於死之故意云云置辯。
三、經查：
  (一)被告己○○將其為綽號「阿偉」友人寄藏之制式甲槍1 把及
    改造乙槍1把（均含子彈），在甲○○所駕駛車號00-0000號
    自用小客車上，分別交予被告戊○○、乙○○，該制式甲槍
    及所餘制式子彈2 顆嗣由被告戊○○帶警起出，改造乙槍則
    由被告己○○帶警起出，並均扣案等情，業據被告己○○等
    3 人於原審審理中供認不諱，且上開扣案之槍彈經送請內政
    部警政署刑事警察局鑑定結果，該送鑑改造乙槍1 把（槍枝
    管制編號：0000000000 號），認係由仿SIG SAUER廠P220型
    半自動手槍製造之槍枝，換裝土造金屬槍管及土造金屬槍機
    而成，為改造手槍，滑套雖有損壞，惟不影響槍枝擊發功能
    ，可供擊發適用子彈使用，認具殺傷力；送鑑制式甲槍1 把
    （槍枝管制編號：0000000000 號），係口徑9mm制式半自動
    手槍，為美國BERETTA廠92F型，槍號遭變造，槍管內具陸條
    右旋來復線，擊發功能正常，可供擊發同口徑制式子彈使用
    ，認具殺傷力；送鑑子彈2顆，認均係口徑9mm制式子彈，採
    樣1顆試射，可擊發，認具殺傷力等情，分別有該局97年2月
    4日刑鑑字第0970005786號槍彈鑑定書、97年1月31日刑鑑字
    第0960194073 號槍彈鑑定書附卷可稽（96年度偵字第25077
    號偵查一卷，下稱25077 號偵卷一，第117至121頁）。又被
    告戊○○、乙○○於前揭時地搭乘由甲○○所駕駛車號00-0
    000 號自用小客車，在車上自被告己○○分別取得制式甲槍
    及改造乙槍（均含子彈）後，下車即持以射擊被害人丙○○
    多槍，致其受有右側胸部槍傷、右上臂槍傷併肱骨開放性骨
    折、左前臂槍傷併橈骨開放性骨折、右小腿槍傷、左膝槍傷
    、會陰部槍傷等6 處槍傷，此經被告己○○、戊○○、乙○○坦承在卷外，復經證人甲○○於偵審中證述明確，並有國
    立臺灣大學醫學院附設醫院（下稱台大醫院）出具之診斷證
    明書可佐（25077 號偵卷一第76頁）。再經警在現場採集遺
    留之彈殼及自被害人身體取出之彈頭破片，經送請內政部警
    政署刑事警察局比對結果，認送鑑彈殼5 顆（編號1至4、12
    ，其中制式彈殼3顆、改造子彈彈殼2顆），彈底特徵紋痕吻
    合，認均係由同一槍所擊發，另制式彈殼1顆（編號5），彈
    底特徵紋痕與上述彈殼不吻合，認係由另一槍枝所擊發，復
    有該局97年1月4日刑鑑字第0960179844號槍彈鑑定書（2507
    7 號偵卷二第57至64頁）在卷可參。事後警方在證人甲○○
    所駕前開車輛採得子彈及彈殼各1 顆，經鑑定結果，認係口
    徑9mm制式子彈及已擊發之制式彈殼，此彈殼與前揭編號5之
    彈殼再經鑑定，認其均係制式甲槍所擊發，有內政部警政署
    刑事警察局97年1 月24日刑鑑字第0960186207號槍彈鑑定書
    、97年9 月11日刑鑑字第0970134798號函所附槍彈鑑定書、
    台北市政府警察局萬華分局97年10月3 日北市警萬分刑字第
    09732666900 號函可佐，益見上開槍枝、子彈均具有殺傷力
    無訛，且可確認被告己○○交予被告戊○○者為制式甲槍 1
    把及制式子彈4顆，交予被告乙○○者為改造乙槍1把及制式
    子彈3顆、改造子彈2顆。準此，足認被告3 人供承共同持有
    前揭手槍及子彈犯行，核與事實相符，均堪認定。
  (二)被告戊○○自承持制式甲槍對被害人丙○○開2 槍等語，與
    警方在現場及甲○○所駕前揭車輛車頂採得之彈殼各1 顆，
    經鑑定為制式甲槍所擊發等情相符，有前揭鑑定書可稽，應
    認被告戊○○所供與事實相符，應屬可信。至被告乙○○於
    原審供稱伊持改造乙槍射擊丙○○4 槍等語，然實際上警方
    在現場採得彈殼5顆（編號1至4、12）為同1把槍所擊發，有
    前揭鑑定書可稽，經本院提示後，被告乙○○則承認係以改
    造乙槍擊發5 槍等語，應認與事實相符而可採。被害人丙○○因遭被告戊○○、乙○○分別開2槍及5槍射擊，致受有右
    側胸部槍傷、右上臂槍傷併肱骨開放性骨折、左前臂槍傷併
    橈骨開放性骨折、右小腿槍傷、左膝槍傷、會陰部槍傷等 6
    處槍傷，有前揭診斷證明書可稽，應認其中有1 槍未命中。
    被告開槍之情形，依證人即被害人丙○○於警詢證稱：伊下
    車走到車後，當時己○○先說「我身上錢帶不夠」，隨後戊○○左手持槍向伊說「你怎麼對我大哥這麼不禮貌」，走近
    伊距離約60公分左右開第1 槍，伊倒地後又連續向伊開槍等
    語（25077 號偵卷一第46頁），於原審則證稱：伊只看到己○○下車，伊下車時有問己○○說「錢呢」，後來伊就不知
    道了，己○○好像用台語說他沒有錢，伊當時倒地時，就知
    道中很多槍，第一槍時伊感覺右肩膀很疼痛，伊就不知道事
    情，然後就倒下去，覺得全身都在流血，熱熱麻麻的，倒地
    後就沒感覺再被開槍，伊覺得中槍後就倒地，就沒有再中槍
    ，伊中槍第一個感覺就是右肩膀麻麻的很痛，中槍的部位有
    右手肩膀附近、左手臂被貫穿、靠近右腳跟及右小腿貫穿、
    左膝蓋上面也是貫穿，醫生說好險是貫穿，否則子彈在身體
    內到處竄，生命可能不保等語（原審卷第132至134頁）。被
    告戊○○於原審則供稱：己○○先下車，伊再下車，伊對丙○○開槍時，相距不到兩公尺，伊開兩槍後，丙○○微蹲，
    乙○○開槍時，伊在開車門，回來時丙○○倒在其車左後輪
    旁邊等語（原審卷第96頁正面）。又被告乙○○於原審供稱
    ：伊開車門下車時，戊○○已開槍，伊有聽到槍聲，當時丙○○是半蹲，伊開第一槍後，丙○○就倒下去，伊開第一槍
    是對腳部，後來己○○叫伊再開槍，伊才又朝丙○○腳部開
    槍，伊開槍時約距丙○○有1 公尺遠等語（原審卷第98頁正
    面至第100 頁正面）。綜上，堪認被害人丙○○在被告己○○下車後僅對話1 句，即遭被告戊○○、乙○○分別持槍，
    在極短之時間、約兩公尺以內之近距離，先後接續射中6 槍
    ，且丙○○所中第1 槍係被告戊○○所擊發，係擊中丙○○
    之右胸，戊○○開兩槍後，丙○○受創蹲下，隨後被告乙○○再朝其腳部開1 槍，丙○○即倒地，因己○○叫乙○○再
    開槍，乙○○遂對倒地之丙○○繼續開4 槍之事實。至於證
    人丙○○雖於原審證稱伊倒地後並未感覺有再中槍，與警詢
    所述不同，參酌被告乙○○所供，應認證人丙○○較接近事
    發時而於警詢所陳倒地後繼續中槍等情符合事實較屬可信。
  (三)查被告己○○之所以夥同被告戊○○、乙○○對被害人丙○○開槍，係因被告戊○○積欠丙○○簽賭債務24萬5 千元，
    又被告己○○欠戊○○錢，故由被告己○○拿客票給被害人
    丙○○抵償被告戊○○所欠債務，此據被告戊○○、己○○
    一致供陳在卷，堪以採信。依被告戊○○所供：因此筆債務
    ，丙○○對己○○講話很難聽，己○○才拿槍給伊，要伊對
    丙○○開槍，起先伊不願意，後來己○○說因為這件錢的事
    ，他很掛不住面子，伊才開槍等語（25077 號偵卷一第74頁
    ），又被害人丙○○於原審亦自承其向被告己○○追討債務
    時口氣不好，足見被告己○○命被告戊○○、乙○○對被害
    人丙○○開槍，乃因上開債務所引發之恩怨，並非無由。
  (四)被告己○○在甲○○車上交付被告戊○○、乙○○槍枝及子
    彈，被告己○○同時並向被告戊○○、乙○○表示待下車後
    ，就朝被害人丙○○開槍等情，業據被告戊○○於檢察官偵
    訊時供述：槍是己○○上車後，他說要找丙○○，在車子經
    過萬大路轉角處交給伊，己○○交給伊時就已經有子彈在內
    ，已經上膛，但保險還沒有開，是己○○叫伊開保險的，己○○交給伊一支槍，另一支槍交給阿和（即乙○○），己○○說下車後就朝丙○○開槍，抵達後己○○先下車，伊與阿
    和接著下車，己○○有和丙○○說一句話，但說什麼伊沒有
    聽到，伊下車後有告知丙○○「阿任，對不起」後，就朝丙○○開2 槍，阿和隨後就開了5、6槍，是己○○叫伊下去就
    開槍的等語甚明（25077號偵卷一第73頁、偵卷二第16、139
    頁）。被告乙○○於偵訊亦供述：槍是己○○在車上交給伊
    ，己○○有叫戊○○開槍，但其他己○○說什麼伊沒聽清楚
    ，因為講電話的關係，伊只有點頭，己○○下車後先跟丙○○吵架，戊○○下去開槍後伊才下去開槍等語（97年度偵字
    第4124號卷第36頁）。又依被害人丙○○於原審證述：伊當
    時僅看到己○○下車，伊下車時有跟己○○對話，問他說「
    錢呢」，己○○好像用台語說他沒有錢，後來伊中槍就不知
    道了等語。足見被害人丙○○下車與被告己○○對話1 句後
    ，即遭被告戊○○、乙○○二人開槍射殺，佐以被告所繪現
    場圖所示，被告己○○、戊○○、乙○○與被害人丙○○等
    人下車後所站位置，被告己○○恰與被害人丙○○錯開，而
    不致擋到被告戊○○、乙○○從左右兩側對被害人開槍，且
    在被告己○○下車與丙○○對話之際，被告戊○○已下車站
    定並持槍開始對丙○○射擊，隨後乙○○亦下車開槍，顯見
    被告己○○自始即未打算與丙○○討論債務如何解決之問題
    ，被告3 人在車上應已謀定下車後就對丙○○開槍。再參以
    被告乙○○於原審結證：伊發現丙○○倒地後，己○○在旁
    邊又喊說再開，伊想丙○○已經倒地了，原先並不想再開槍
    ，但己○○在丙○○旁邊叫伊開槍，所以伊才又朝丙○○開
    槍等語（原審卷第98頁背面、第99、100 頁），足見被告己○○不顧被害人已身中數槍倒地不起，仍思繼續重創被害人
    ，倘其僅基於教訓丙○○之意思，豈有接續對丙○○連開 7
    槍之理？且於丙○○中槍倒地後仍命乙○○繼續對其開槍？
    顯見被告並非單純基於教訓或警告丙○○之意，應堪認定。
  (五)按槍彈具有強大貫穿力量，若傷及人體胸腔內重要臟器，瞬
    間即可取人性命，縱不論丙○○右胸之槍傷，即使是上臂、
    會陰部或膝蓋上方中槍，若傷及人體重要血管而大量出血，
    短時間內亦可致人於死。是以，持具有殺傷力之手槍對人射
    擊，足以致人於死之事實，應為一般人所明知。被告戊○○
    於原審訊問時供承：伊當時對丙○○開槍時可能致其死亡，
    並承認殺人未遂之犯行（原審聲羈卷第5、6頁）；被告乙○○於偵查中亦供承：伊知道開槍時會將人打死，知道錯了等
    語（97年度偵字第4124號卷第37頁），顯見其對於持槍射擊
    丙○○可能致其死亡，均有預見。惟被告戊○○仍持制式甲
    槍朝丙○○右胸射擊，並擊發2 槍，被告乙○○接續持改造
    乙槍朝丙○○射擊，於丙○○中槍倒地後，因被告己○○之
    命而繼續對其開槍，前後共擊發5 槍，致被害人丙○○受有
    右胸、會陰部、右上臂、左前臂、右小腿、左膝等6 處槍傷
    倒地不起，被告3 人隨即搭車逃離，依現場狀況，其應可預
    見受重創倒地之被害人將因此死亡，其雖未對被害人要害補
    上幾槍當場格斃，然被害人若因此發生死亡結果，應認亦不
    違反被告之本意，足見被告具有殺人之未必故意甚明。被告
    3 人辯稱並無殺人之犯意云云，自無可採。又被告己○○辯
    稱並未要被告戊○○、乙○○開槍，是其自己要開槍的，伊
    無殺害丙○○之意思云云，與事實不符，並非可信。
  (六)被告及其辯護人雖辯稱：被害人丙○○受傷的部位係在手腳
    之四肢部位，顯係被告刻意避開其頭部及身體重要部位，足
    見並無殺人犯意云云。惟依被害人丙○○所受前揭槍傷，雖
    部分在其手臂、大腿，然被告戊○○、乙○○2 人既係在近
    距離內接連射擊被害人，縱認被告確以丙○○之四肢為射擊
    目標，但其射中丙○○6 槍之多，致其傷重倒地不起，自可
    能因此失血過多致死，此結果應為被告所得預見，亦不違背
    其本意，業如前述，尚難以被告是否射擊丙○○四肢即認被
    告無殺人犯意。況丙○○右胸及會陰部亦各中1 槍，均非被
    告所稱之四肢，顯見被告辯稱其瞄準被害人丙○○四肢部位
    開槍，否認有殺人犯意云云，自非可採。苟被告係基於教訓
    之目的而瞄準被害人丙○○四肢開槍，僅因槍法不準而誤擊
    其右胸及會陰部，惟其嗣見丙○○身體中槍而有致死可能，
    已超出其原預設教訓之目的，自應將丙○○送醫或為其他必
    要之措施，以避免丙○○果真因而傷重死亡，惟被告非僅未
    圖如此，於丙○○中槍倒地後，被告己○○竟仍命被告乙○○繼續對其開槍，隨後被告3 人即搭車逃亡，將受重創之被
    害人棄於現場不顧，足見被告對於丙○○最後若因槍傷致死
    ，顯亦不違反其本意，其具殺人之未必故意，至為灼然。是
    被告空言否認有殺人故意，自無可採。另被告乙○○與被害
    人丙○○雖不熟識，業據被害人丙○○於原審陳述在卷可稽
    ，其間固無深仇大恨，然被告乙○○與戊○○相熟，兩人均
    自被告己○○處取得槍、彈，而聽命於被告己○○，在被告
    戊○○對被害人開槍之後，被告乙○○見被害人已中彈受創
    半蹲，竟仍朝其腳部開槍，以致丙○○隨即倒地，被告己○○在旁又喊說再開，被告乙○○遂朝丙○○再開槍等情，均
    如前述，顯見被告乙○○雖與被害人毫無仇怨，但聽從被告
    己○○之指示開槍，亦毫不手軟，縱使被害人受重創倒地，
    被告乙○○仍繼續對其開槍，隨後並與己○○等搭車逃走，
    棄被害人於不顧，其同具殺人之未必故意，自堪確認，尚難
    以其與被害人無糾紛而為有利於被告乙○○之認定。至於台
    大醫院97年9 月18日校附醫祕字第0970212047號函雖稱：被
    害人丙○○於96年11月19日因多處槍傷及右上臂、左前臂開
    放性骨折送院急救，並於當日入住加護病房，因當時血壓較
    低，心跳快且有流血問題，故需重症照護，但並無緊急之生
    命威脅等語，然該函係因本院詢其有關丙○○入住加護病房
    之原因，該院始回函答覆係因重症照護之需，而非有緊急之
    生命威脅等語，實則，被害人丙○○送台大醫院急救時，即
    經止血及輸全血兩袋，有該函所附之急救病歷在卷可稽，因
    其已送入醫院急救，故暫無緊急之生命威脅。惟如被害人未
    經他人即時送醫急救，依其受創6 處槍傷，已導致血壓下降
    之情形，若流血過多，自將發生致死之結果，亦難依據台大
    醫院此函即認被害人縱受6處槍傷亦無生命危險。
  (七)又被告己○○辯稱：當時因丙○○之肢體動作太大，要攻擊
    伊，所以被告戊○○、乙○○要保護伊才開槍，且伊與丙○○為多年好友，基於友誼而交付支票予丙○○，並無殺害丙○○之理由云云。被告戊○○亦附和其詞而供稱：因被害人
    丙○○有攻擊揮打被告己○○之動作，伊才開槍云云。惟查
    ，被害人丙○○於下車後並未有任何舉手或作勢爭吵攻擊之
    動作，亦未攜帶任何兇器，此據其證述明確在卷（原審卷第
    132頁、第126頁背面）。且被害人僅與被告己○○說一句話
    ，即遭被告戊○○、乙○○開槍射擊，業如前述，顯見被告
    戊○○與乙○○開槍，係在車上受被告己○○之指示而為，
    並無所謂丙○○肢體動作太大要攻擊己○○之情形。況依該
    現場狀況，被害人一方僅丙○○一人，被告己○○一方至少
    已有被告戊○○、乙○○兩人持槍接續下車，車上尚有甲○○，被害人丙○○明顯處於劣勢，實難認其會有任何挑釁之
    舉動。應認被告所辯開槍係為保護己○○云云，並非事實。
  (八)至於證人甲○○固於偵審中證稱：伊有看到戊○○朝丙○○
    肚臍以下部位開2 槍，後來丙○○倒地，乙○○站在車門邊
    朝丙○○身體開4 槍，係朝丙○○之腳部開槍，伊聽到己○○跟戊○○、乙○○說要教訓丙○○等語（25077 號偵卷一
    第103 頁、原審卷第91頁背面、第94頁）。然查，證人甲○○於偵訊時係證稱：己○○交付槍枝予戊○○、乙○○時並
    沒有說什麼話等語（25077號偵卷一第104頁），嗣卻改稱有
    聽到被告己○○向被告戊○○、乙○○說要教訓丙○○云云
    ，其前後供述不一，已非可信。又證人甲○○自承當時係坐
    在車內，既未下車亦未搖下車窗，也聽不到車外的對話（原
    審卷第91頁），則其能否明瞭被害人丙○○實際中槍情形，
    自非無疑。況被害人丙○○遭射中第1 槍之部位係其右胸，
    業據被害人丙○○明確證述如前，且被害人受槍傷處除右胸
    外，其右上臂及左前臂亦均受有槍傷，有前揭診斷證明書在
    卷可稽，苟如證人甲○○所證，被告僅往被害人肚臍以下及
    腳部射擊，如此被害人右胸及手臂等上半身何以仍被射中 3
    槍？顯見證人甲○○所證與事實不符，並不可採。
  (九)綜上，被告及辯護人前開所辯各節，均不足採。本件事證明
    確，被告3人前揭犯行，均堪認定，應依法論科。
四、論罪科刑之理由：
  (一)核被告己○○所為，係犯刑法第271 條第2項、第1項之殺人
    未遂罪。至於被告己○○另犯寄藏槍枝罪部分，業經原審判
    處有期徒刑6 年，併科罰金新台幣10萬元，嗣因被告己○○
    撤回上訴而確定。因被告己○○自93年間即非法寄藏槍、彈
    ，嗣於96年11月19日因債務糾紛，始將上開槍、彈交予被告
    戊○○、乙○○共同射殺被害人未遂，其犯意不同，行為分
    殊，自應分論併罰之。按槍砲彈藥刀械管制條例第7條第4項
    、第8 條第4項及第12條第4項，係將持有與寄藏為分別之處
    罰規定，而寄藏與持有，均係將物置於自己實力支配之下，
    僅寄藏必先有他人之持有行為，而後始為之受寄代藏而已，
    故寄藏之受人委託代為保管，其保管之本身，亦屬持有，然
    此持有係受寄之當然結果，雖不應另就持有予以論罪，然未
    經許可持有槍枝、子彈，其持有之繼續，為行為之繼續，亦
    即一經持有該槍彈，罪即成立，至其持有行為終了時，均論
    為一罪，不得割裂，則包括持有之寄藏該槍、彈行為，自亦
    為行為之繼續，其犯罪之完結須繼續至寄藏行為終了時為止
    ，均只論為一罪（最高法院93年度台上字第187 號判決意旨
    參照）。查被告己○○自93年間即非法寄藏槍、彈，嗣於96
    年11月19日因債務糾紛，始將上開槍、彈交予被告戊○○、
    乙○○，於與被告戊○○、乙○○共同持槍射殺被害人時，
    被告己○○之持有槍、彈行為，依前說明，仍屬受寄槍、彈
    行為之當然結果，自不另論共同持有槍、彈罪，附此敘明。
  (二)核被告戊○○、乙○○所為，均係犯槍砲彈藥刀械管制條例
    第7條第4項未經許可持有手槍罪、同條例第8條第4項未經許
    可持有可發射子彈具有殺傷力之改造手槍罪、同條例第12條
    第4項未經許可持有子彈罪，及刑法第271條第2項、第1項殺
    人未遂罪。被告戊○○、乙○○就上開持有制式手槍、改造
    手槍、子彈之犯行，及被告己○○、戊○○、乙○○就上開
    殺人未遂犯行，互有犯意聯絡及行為分擔，均為共同正犯。
    公訴意旨就被告戊○○、乙○○共同持有前開制式手槍之犯
    行，漏未引用槍砲彈藥刀械管制條例第7條第4項之罪名，顯
    有未洽，惟此部分之事實，既列載於起訴書中，自屬法院審
    理範圍之內。又按行為人為犯特定罪而持有槍、彈，並於持
    有槍、彈後即緊密實行該特定犯罪，雖其持有槍、彈之時地
    與犯特定罪之時地，在自然意義上非完全一致，然二者仍有
    部分合致，且犯罪目的單一，依社會一般通念，認應評價為
    一罪方符合刑罰公平原則，如予數罪併罰，反有過度處罰之
    疑，與人民法律感情亦未契合，是於牽連犯廢除後，適度擴
    張一行為概念，認此情形為一行為觸犯數罪名之想像競合犯
    ，方屬適當（最高法院97年度台上字第1880號判決意旨參照
    ）。本件被告己○○將手槍及子彈交予被告戊○○、乙○○
    持有，係為持槍射殺被害人丙○○，渠等於持有槍彈後即緊
    密實行該罪，應屬一行為觸犯數罪名之想像競合犯。是以，
    被告戊○○、乙○○所犯未經許可持有手槍、未經許可持有
    可發射子彈具有殺傷力之改造手槍、未經許可持有具殺傷力
    之多數子彈及殺人未遂等罪，係一行為觸犯數罪名，為想像
    競合犯，依刑法第55條規定，均應從一重而依共同殺人未遂
    罪處斷。公訴意旨認被告戊○○、乙○○所犯上開持有手槍
    及殺人未遂罪間，犯意各別，行為互殊，應分論併罰云云，
    即有未洽。
  (三)另被告己○○、戊○○、乙○○已共同著手於殺人行為之實
    行而未生被害人死亡之結果，均為未遂犯，應依刑法第25條
    第2項規定，各按既遂犯之刑度減輕之。
  (四)按刑事訴訟法第95條有關罪名告知義務之規定，旨在使被告
    能充分行使防禦權，故被告如已知所防禦或已提出防禦或事
    實審法院於審判過程中已就被告所犯變更罪名之構成要件為
    實質之調查者，縱疏未告知變更法條之罪名，對被告防禦權
    之行使並無所妨礙（最高法院93年度台上字第332 號判決意
    旨參照）。本件檢察官就被告3 人共同持有、寄藏制式手槍
    部分，固均漏引槍砲彈藥刀械管制條例第7條第4項之法條（
    僅記載同條例第8條第4項），然被告3 人就非法持有、寄藏
    前開制式手槍之犯行，均於原審審理中坦承不諱，且該制式
    手槍及槍彈鑑定書並經原審於審判程序中提示，給予被告陳
    述意見之機會，有原審審判筆錄可按（原審卷第136 頁），
    是被告3 人就持有、寄藏制式手槍之犯行，於審理時已知所
    防禦，且經原審為實質之調查，縱原審審理時疏未告知被告
    3 人尚涉犯槍砲彈藥刀械管制條例第7條第4項罪名，對於被
    告3人防禦權之行使，尚無實質之妨礙，附此敘明。
五、原審據以論科，固非無見。惟查：(一)事發後警方於現場蒐證
    ，扣得已擊發之彈殼6顆，經鑑定確認其中5顆係由同一把手
    槍所擊發，有前揭鑑定書可稽，被告乙○○於本院亦承認係
    其持改造乙槍擊發5槍，是原審認定被告乙○○僅擊發4槍，
    則有未洽。(二)被告持槍射擊被害人7槍，被害人身中6槍倒地
    不起，依現場狀況，被告應可預見被害人可能因此死亡，是
    其雖未對被害人要害補上幾槍當場格斃，然其置已無法自救
    之被害人於不顧，應認被害人若因此發生死亡結果，亦不違
    反被告之本意，顯見被告具有殺人之未必故意，原審認屬直
    接故意，尚有未妥。(三)警方自甲○○所駕車號00-0000 號自
    用小客車副駕駛座置物箱內查獲之制式子彈乙顆，訊據被告
    均否認係其持有，亦無證據足認與本件有關，自應由檢察官
    另行偵辦處理，原審逕予諭知沒收，尚有違誤。(四)警方蒐證
    扣案疑似彈頭破片6片，經送鑑定，其中僅4片確為彈頭破片
    ，編號19、20兩片則為人體組織碎片，自非屬供被告犯罪所
    用之物，其餘彈頭、彈殼及彈頭破片，既已擊發而非屬違禁
    物，因其並非被告所有，自無從依刑法第38條第1項第2款規
    定併予宣告沒收，原審均諭知沒收，自有未洽。查被告上訴
    否認殺人，並認原審判刑太重，指摘原判決不當，雖無理由
    ，然原判決既有前揭未當之處，自應由本院將原判決除被告
    己○○未經許可寄藏手槍以外部分（包括被告己○○定執行
    刑部分）均予撤銷。爰審酌被告己○○僅與被害人丙○○有
    債務糾紛，竟起歹意殺害被害人，並提供槍、彈，命被告戊○○、乙○○下手行兇，惡性甚重，雖未得逞，然其3 人持
    槍暴力犯罪，嚴重危害社會秩序，且於被害人倒地後，仍接
    續對其開槍，手段兇殘，並致被害人受有右胸槍傷、右上臂
    槍傷併肱骨開放性骨折、左前臂槍傷併橈骨開放性骨折、右
    小腿槍傷、左膝槍傷、會陰部槍傷等嚴重傷害，被害人並因
    此無法舉高右手、左手食指不能彎曲、無法跑步及拿重物，
    需長期復建，此經被害人於原審陳明在卷，顯已對被害人日
    常生活產生極大影響與不便，又被告犯罪後雖就違反槍砲彈
    藥刀械管制條例部分坦承犯行，然矢口否認殺人部分，迄今
    仍未與被害人和解，並賠償其所受損害，及被告分別參與程
    度、犯罪手段、教育程度、前科素行等一切情狀，分別量處
    如主文第2、3項所示之刑。扣案之制式甲槍及改造乙槍各 1
    枝（均含彈匣1個，槍枝管制編號分別為：0000000000 號、
    0000000000號）、口徑9mm制式子彈1顆（自被告戊○○之機
    車置物箱內起出），經鑑定結果均具殺傷力，已如前述，為
    違禁物，無論是否被告所有，均應依刑法第38條第1項第1款
    規定諭知沒收。至於扣案之口徑9mm制式子彈1顆（自被告戊○○之機車置物箱內起出之其中1 顆），業經鑑定試射擊發
    ，已不具殺傷力而失其違禁物之性質，爰不予宣告沒收。又
    警方於犯罪現場被害人所有車號0000-00 號車輛附近及被害
    人身上取得留存之彈殼6 顆、彈頭2顆、彈頭破片4片，及於
    證人甲○○所駕前開車輛採得之彈殼1 顆，係被告業已擊發
    子彈所餘之物，已不具子彈之完整結構及功能，均不具殺傷
    力，而非屬違禁物，雖為供被告共同犯殺人未遂罪所用之物
    ，然該子彈原為被告己○○綽號「阿偉」之友人所有，並非
    被告所有，自無從依刑法第38條第1項第2款規定併予宣告沒
    收。至於警方所採證疑為彈頭破片之編號19、20兩片，經鑑
    定確認係人體組織碎片，自非屬供被告犯罪所用之物，無從
    併予宣告沒收。又警方自證人甲○○所駕車牌號碼 00-0000
    號自用小客車副駕駛座置物箱內查獲之制式子彈乙顆，訊據
    被告均否認係其持有，尚無證據認與本件有關，應由檢察官
    另行偵辦處理，又其既屬另案重要證物，自不應於本件逕予
    沒收，附此敘明。
據上論斷，應依刑事訴訟法第371條、第369條第1項前段、第364
條、第299條第1項前段，槍砲彈藥刀械管制條例第7條第4項、第
8條第4項、第12條第4項，刑法第11條前段、第28條、第271條第
2 項、第1項、第25條第2項、第55條、第38條第1項第1款，判決
如主文。
本案經檢察官黃全祿到庭執行職務。
中    華    民    國    97    年    12    月    23    日
                  刑事第二十庭審判長法  官  楊貴雄
                                    法  官  鄧振球
                                    法  官  高愈杰
以上正本證明與原本無異。
如不服本判決，應於收受送達後10日內向本院提出上訴書狀，其
未敘述上訴之理由者並得於提起上訴後10日內向本院補提理由書
（均須按他造當事人之人數附繕本）「切勿逕送上級法院」。
                                    書記官  廖月女
中    華    民    國    97    年    12    月    23    日
附錄：本案論罪科刑法條全文
槍砲彈藥刀械管制條例第7條第4項
未經許可，持有、寄藏或意圖販賣而陳列第1項所列槍砲、彈藥
者，處5年以上有期徒刑，併科新台幣1千萬元以下罰金。
槍砲彈藥刀械管制條例第8條第4項
未經許可，持有、寄藏或意圖販賣而陳列第1項所列槍枝者，處3
年以上10年以下有期徒刑，併科新臺幣700萬元以下罰金。
槍砲彈藥刀械管制條例第12條第4項
未經許可，持有、寄藏或意圖販賣而陳列子彈者，處5年以下有
期徒刑，併科新台幣300萬元以下罰金。
刑法第271條
殺人者，處死刑、無期徒刑或10年以上有期徒刑。
前項之未遂犯罰之。
預備犯第1項之罪者，處2年以下有期徒刑。


司法院資訊處製作；財團法人民間司法改革基金會備份。
